【裁判字號】    89,訴,1535
【裁判日期】    891228
【裁判案由】    確認債權存在
【裁判全文】
臺灣臺北地方法院民事判決  八十九年度訴字第一五三五號
    原      告  健城交通股份有限公司
    法定代理人  甲○○
    訴訟代理人  乙○○
                              .
    被      告  利陽實業股份有限公司  設臺北市○○○路○段二六八號十二樓
    法定代理人  丙○○        .
                              .
    訴訟代理人  邱俊哲律師
                潘豐盛        .
右當事人間請求確認債權存在事件，本院判決如左：
    主      文
原告之訴駁回。
訴訟費用由原告負擔。
    事      實
甲、原告方面：
一、聲明：確認正億盟企業有限公司( 下稱：正億盟公司 )對於被告利陽實業股份有
    限公司有新臺幣( 下同 )二百四十萬六千零五十二元之債權存在。
二、陳述：緣原告與訴外人正億盟公司間因給付票款強制執行事件，依據執行名義，
    正億盟公司應給付原告二百四十萬六千零五十二元，業經鈞院於民國八十九年三
    月二十一日核發八十九年度民執申字第五六七六號執行命令，禁止正億盟公司在
    上開二百四十萬六千零五十二元，及自八十八年九月七日起至清償日止，按年息
    百分之六計算之利息及執行費一萬七千零一十三元範圍內，對被告收取債權或為
    其他處分，並禁止被告向正億盟公司清償，應另候鈞院通知處理，詎被告接奉上
    開執行命令後，竟向鈞院聲明異議，謂因正億盟公司違反合約規定，致其受有損
    害，被告已依合約規定將貨款作為懲罰性違約金，正億盟公司對於被告之應收貨
    款債權已不存在等語，惟依正億盟公司與被告間之砂石供應合約，正億盟公司應
    供應砂石予被告公司南崁廠至八十八年七月十日，然被告於八十八年七月十二日
    即要訴外人常發砂石有限公司( 下稱：常發公司 )先行供應砂石，並於同年月十
    三日另與常發公司訂立砂石供應合約，則被告如何得知正億盟公司已無力完成合
    約，須與常發公司另行訂定砂石供應合約？且正億盟公司自八十八年五月間至八
    十八年七月十二日猶向常發公司採購砂石供應被告公司南崁廠生產預拌混凝土使
    用，又觀之前開合約第四條明定懲罰性違約金為二百萬元，則縱正億盟公司確有
    未依被告通知供應砂石情事，正億盟公司未領貨款尚有三百十一萬七千零三十一
    元，被告竟將之全數充作懲罰性違約金，亦違事理，足見被告未提出正億盟公司
    違約事實，復未說明將正億盟公司未領貨款全數充作懲罰性違約金之理由，及提
    出受損害之範圍，顯難認其主張為真實，職是，原告自得爰依強制執行法第一百
    二十條第三項之規定，提起本訴請求確認正億盟公司對於被告尚有二百四十萬六
    千零五十二之債權存在。
三、證據：提出砂石供應合約書影本一件、估價單一件、請款單等為證。
乙、被告方面：
一、聲明：原告之訴駁回。
二、陳述：
  (一)按提起確認之訴，非原告有即受判決之法律上利益者，不得提起，查本件原告
      與被告間並無債權債務關係存在，是原告對被告提起本件確認訴訟，顯有當事
      人不適格之虞。
  (二)又被告與正億盟公司於八十八年三月十五日確實訂有砂石供應合約書，以每立
      方米六百六十五元價格向該公司買受砂石，合約期間自八十八年四月一日起至
      同年九月三十日止，並約定砂石需符合約定品質，且不得斷料，否則被告得自
      應付貨款中扣款二百萬元，作為懲罰性違約金。嗣正億盟公司自訂約後陸續出
      貨予被告，總計應得貨款為二百零六萬三千零三十元，被告並已支付支票號碼
      0000000號、付款人為農民銀行信義分行、發票日八十八年十一月二十
      六日、面額六十六萬六千四百四十三元，及支票號碼0000000號、同前
      付款人、發票日為八十八年十二月二十六日、面額四萬二千四百三十五元之支
      票予正億盟公司，餘款一百三十五萬四千一百五十二元未付。詎正億盟公司自
      八十八年七月初即無法繼續供料，被告不得已始以每立方米七百元( 每立方米
      較正億盟公司多出三十五元 )之價格向常發公司採購砂石，雙方簽立合約為憑
      ，且約定合約期間自八十八年七月十三日起至八十八年九月三十日止，總計向
      常發公司採購約一萬六千餘立方米砂石，支付常發公司價款約一千一百五十餘
      萬元，是以被告因正億盟公司未依約供應砂石，改向常發公司採購，致每立方
      米多支付砂石價格三十五元，依被告所採購數量核計差價即達約六十萬元，故
      被告依據合約第四條自正億盟公司得請求之貨款中扣除二百萬元作為懲罰性違
      約金，洵屬正當，且正億盟公司亦知上情，始未向被告主張貨款，從而，正億
      盟公司對於被告已無任何貨款債權存在，原告提起本訴，顯無理由。
三、證據：提出砂石供應合約書影本一件、統一發票影本九紙、分類帳查詢影本一件
    、利陽公司備忘錄影本一件、總分類帳影本一件、統一發票影本六紙、支票存款
    往來對帳單影本、支票影本四紙為證。
丙、本院依職權調閱本院八十九年度執字第五六七六號執行案卷。
    理      由
甲、程序方面：
    按確認法律關係之訴，非原告有即受確認判決之法律上利益者，不得提起之；前
    項確認法律關係基礎事實存否之訴，以原告不能提起他訴訟者為限，民事訴訟法
    第二百四十七條第一、二項定有明文。查原告與訴外人正億盟公司間因給付票款
    強制執行事件，依據執行名義，正億盟公司應給付原告二百四十萬六千零五十二
    元，及自八十八年九月七日起，至清償日止，按年息百分之六計算之利息，業經
    本院於八十九年三月二十一日核發八十九年度民執申字第五六七六號執行命令，
    禁止正億盟公司在上開二百四十萬六千零五十二元，及自八十八年九月七日起至
    清償日止，按年息百分之六計算之利息及執行費一萬七千零一十三元範圍內，對
    被告收取債權或為其他處分，被告亦不得對正億盟公司清償，而被告接奉上開執
    行命令後於法定期間十日內聲明異議，為兩造所不爭，復經本院依職權調閱八十
    九年度執字第五六七六號執行案卷核閱無訛，應堪信為真實，則原告既係正億盟
    公司之債權人，就正億盟公司對於被告之金錢債權是否存在即有利害關係，又因
    原告就正億盟公司對於被告之金錢債權聲請強制執行時，既因被告聲明異議，是
    該法律關係之存否不明確，致原告在私法上之地位有受侵害之危險，則原告提起
    本件確認之訴，以排除此項危險，自難謂無即受確認判決之法律上利益，且原告
    倘不依執行法院通知對被告起訴，前揭執行法院所為之執行命令，即有遭撤銷之
    虞，原告自有依強制執行法第一百二十條之規定，對被告提起本件確認訴訟之必
    要，從而，原告提起本件確認訴訟，揆之首開說明，應予准許，合先敘明。
乙、得心證之理由：
一、本件原告主張正億盟公司對於被告尚有未領貨款三百十一萬七千零三十一元存在
    ，詎被告竟於接獲前開執行命令後，向鈞院聲明異議，惟被告未提出正億盟公司
    違約事實，且未說明將正億盟公司未領貨款全數充作懲罰性違約金之理由，及提
    出其受損害之範圍，顯難認其主張為真實，是正億盟公司對於被告尚有二百四十
    萬六千零五十二元之債權存在。被告則以其與正億盟公司間訂有砂石供應合約，
    而正億盟公司自訂約後出貨予被告，應得貨款總計為二百零六萬三千零三十元，
    並經被告支付六十六萬六千四百四十三元，及四萬二千四百三十五元貨款予正億
    盟公司，尚餘貨款一百三十五萬四千一百五十二元未付，惟因正億盟公司自八十
    八年七月初即無法繼續供料，被告不得已改按較高價格向常發公司採購砂石，則
    被告依據合約第四條自得扣除二百萬元充作正億盟公司應付之懲罰性違約金，是
    正億盟公司目前對被告並無任何貨款債權存在等語，資為抗辯。
二、經查，被告與正億盟公司確曾於八十八年三月十五日訂立砂石供應合約，由正億
    盟公司承攬被告南崁廠所需砂石原料之供應，雙方約定合約期間自八十八年四月
    一日起至八十八年九月三十日止，且約定如因正億盟公司供料不及，致影響被告
    預拌混凝土之供應，正億盟公司應負賠償之責，斷料一小時扣十萬元，超過三十
    分鐘以一小時許，如斷料超過五小時，正億盟公司應負全部損失之賠償責任，並
    同意被告由正億盟公司貨款中扣除二百萬元作為懲罰性違約金，為兩造所不爭，
    並經被告提出其與正億盟公司簽訂之砂石供應合約書為憑，自堪信為真實。而原
    告雖主張正億盟公司對於被告尚有未領貨款三百十一萬七千零三十一元等語，惟
    為被告所否認，且原告復未舉證以實其說，則原告上開主張，尚難採信。再被告
    主張正億盟公司自八十八年七月初即未依約供料乙節，雖為原告所否認，然經被
    告提出其於八十八年七月五日發文予正億盟公司八十八南品字第五號之備忘錄，
    內載：「一、查貴公司( 指正億盟公司 )於八十八年七月四、五日砂石進料未及
    ，造成斷料，致影響敝公司預拌混凝土之供應。．．．三、貴公司因物料斷料，
    致影響敝公司之商譽應扣款新臺幣壹拾貳萬元，請配合辦理。」等情，且經證人
    即前曾任職被告公司南崁廠管理人員黃德誠到庭結證：正億盟公司於八十八年七
    月初因供應砂石有陸續斷料情事，影響被告正常出貨，被告即改向常發公司協調
    繼續供貨，又由上開備忘錄登載文號第五號觀之，顯見被告之前曾四次因正億盟
    公司供應砂石品質不良或斷料通知該公司改善，且因正億盟公司多次品質不良才
    會發函扣款，並自二萬元開始加計懲罰性扣款金額等語明確，則被告主張正億盟
    公司確有未依約供應砂石，要非無據，參之被告嗣於八十八年七月間另與常發公
    司訂立砂石供應合約，由常發公司自八十八年七月十三日起以每立方米七百元之
    單價供應被告所屬南崁廠所需砂石事宜，既為原告所不否認，且有砂石供應合約
    一紙為憑，則被告主張因正億盟公司未依約供應砂石，其始需以較高單價另向常
    發公司採購砂石，即無違事理，且被告總計支付常發公司八十八年七月至九月三
    十日砂石貨款一千一百五十九萬四千零三十四元，亦據被告提出分類帳查詢、統
    一發票為證，復為原告所不爭執，則被告上開主張，應堪採信。至原告雖主張正
    億盟公司曾於八十八年五月間至八十八年七月十二日向常發公司採購共計三千八
    百九十一點五立方米之砂石數量供應被告公司南崁廠生產預拌混凝土使用，應無
    斷料情事，並提出估價單、請款單為憑，惟觀之被告提出原告所不爭執其支付砂
    石貨款予正億盟公司之總分類帳上既記載：被告支付正億盟公司八十八年六月上
    期( 即每月一日至十五日 )之砂石款分別為二百萬元、二百萬元及一百二十八萬
    三千一百五十七元，而六月下期( 即每月十六日至月底 )之砂石款分別為二百萬
    元、二百萬元、二百萬元及一百五十一萬三千七百五十七元等情，則被告支付正
    億盟公司八十八年六月上期砂石款總計為五百二十八萬三千一百五十七元( 0000
    000+0000000+0000000=0000000)，而六月下期砂石款總計為七百五十一萬三千七
    百五十七元(0000000+0000000+0000000+0000000=0000000 )，按諸被告與正億盟
    公司約定每立方米砂石單價六百六十五元折算正億盟公司於八十八年六月上期供
    應被告砂石數量為七千九百四十五立方米( 0000000÷665=7945)，六月下期供應
    被告砂石數量為一萬一千二百九十九立方米(0000000÷665=11299)，是原告主張
    正億盟公司向常發公司採購三千八百九十一點五立方米之砂石數量，應足以供應
    被告生產預拌混凝土，尚難採信。再被告支付正億盟公司八十八年四月至六月砂
    石貨款總計為二千三百九十六萬六千五百零一元，亦據被告提出支票存款往來對
    帳單及支票為證，且為原告所不爭執，足見被告主張其所需之砂石用量非微，而
    因正億盟公司未能依約履行，致其受有無法如期交貨之損失甚鉅，乃依約由正億
    盟公司貨款中扣除二百萬元作為懲罰性違約金，即非無據。從而，正億盟公司雖
    得向被告請求支付八十八年七月份砂石貨款二百零六萬三千零三十元，惟經被告
    先後支付六十六萬六千四百四十三元、四萬二千四百三十五元予正億盟公司，及
    扣除二百萬元懲罰性違約金後，既對於被告無任何貨款債權存在，是原告主張正
    億盟公司對於被告尚有二百四十萬六千零五十二之貨款債權存在，核屬無據，應
    予駁回。
三、據上論結，本件原告之訴為無理由，依民事訴訟法第七十八條，判決如主文。
中      華      民      國    八十九    年     十二     月    二十八    日
                                            民事第二庭法      官  王佳惠
右為正本係照原本作成
如對本判決上訴，須於判決送達後廿日內向本院提出上訴狀
中      華      民      國     九十     年      一      月      三      日
                                                      法院書記官  劉芳菊


司法院資訊處製作；財團法人民間司法改革基金會備份。
